【裁判字號】    97,訴,390
【裁判日期】    981102
【裁判案由】    損害賠償
【裁判全文】
臺灣屏東地方法院民事判決  97年度訴字第390號
    原  告  即
    主參加被告  戊○○
    訴訟代理人  己○○
    被  告  即
    主參加被告  寅○○
    訴訟代理人  林榮和律師
    主參加原告  丙○○
                庚○○
                丁○○
                丑○○
                壬○○
                辛○○
                癸○○
    共      同
    訴訟代理人  鍾武雄律師
    主參加被告  己○○
上列當事人間請求損害賠償事件，本院於民國98年10月19日言詞
辯論終結，判決如下：
    主      文
原告之訴及假執行之聲請均駁回。
訴訟費用由原告負擔。
確認主參加被告寅○○於民國九十七年一月八日出售坐落屏東縣
竹田鄉○○段一六八四地號土地所得之價款新臺幣伍佰壹拾萬
捌仟元，為主參加原告丙○○、庚○○、丁○○公同共有。
主參加原告其餘之訴駁回。
主參加訴訟費用由主參加被告戊○○負擔二分之一，餘由主參加
原告負擔。
    事實及理由
壹、本訴部分：
一、本件原告本係林仁志，惟其於起訴後之民國97年7 月5 日死
    亡，而戊○○為其繼承人，有戶籍謄本1 份附卷可稽（見第
    29、30頁），是戊○○具狀聲明承受訴訟（見第26頁），核
    無不合，應予准許。
二、按訴狀送達後，原告不得將原訴變更或追加他訴，但請求之
    基礎事實同一者，不在此限，民事訴訟法第255 條第1 項第
    2 款定有明文。查原告起訴後，於98年2 月9 日言詞辯論時
    變更訴訟標的為債務不履行損害賠償，並變更請求權基礎為
    債務不履行損害賠償請求權（見第102 頁）。經核其請求之
    基礎事實，均係被告應否賠償原告出售坐落屏東縣竹田鄉○○段1684地號土地（下稱1684號土地）所生損害之糾紛，爭
    點有其共同性，且訴訟及證據資料有同一性，基礎事實應屬
    同一，依前揭規定，其變更應予准許。
三、原告起訴主張：
（一）原告之被繼承人林仁志與主參加原告丙○○為兄弟關係，
      兩人於77年12月12日共同出資新臺幣（下同）2,679,000
      元（各為1/2 ）向訴外人卯○○購買1684號土地，因當時
      土地法第30條規定私有農地所有權移轉，其承受人以能自
      耕者為限，並不得移轉為共有，遂商請弟媳即被告（配偶
      為主參加原告庚○○），借名登記其名下，嗣89年2 月間
      土地法修正後，林仁志一再要求被告回復登記，其均藉詞
      拖延，更於97年4 月22日以買賣為原因將土地移轉登記予
      訴外人乙○○。原告茲於98年2 月9 日言詞辯論時當庭終
      止與被告間之委任關係，並請求被告交付出賣上開土地所
      得價金之1/2 ，然因被告拒不交付，故乃依民法債務不履
      行之法律關係訴請被告賠償損害。
（二）林仁志於77年12月間係以每分地60萬元之價格購買1684號
      土地，惟被告係以每分地120 萬元出售於他人，故原告暫
      依該土地之公告現值每平方公尺760 元，按政府徵收加4
      成計算，則被告應賠償2,304,092 元（計算式：760 元
      4,331 平方公尺1.4 1/2 ），其餘請求予以保留。
（三）綜上，爰提起本件訴訟等語，並聲明：(一)被告應給付原告
      2,304,092 元，及自起訴狀繕本送達翌日起至清償日止，
      按年息5%計算之利息。(二)願供擔保請准宣告假執行。
四、被告則以：否認原告主張林仁志及丙○○各出資1/2 價款購
    買1684號土地，又該土地如何借用被告名義辦理所有權登記
    以及嗣後出售土地，除由林仁志、丙○○外，尚有其他共有
    人共同決定，又出售土地之價款，共有人尚未決定如何分配
    ，是被告要無債務不履行致原告受損害。且出售土地之價款
    ，被告為避免介入紛爭，未經手分文，而由另一合夥人丁○○保管中，被告未侵佔分文，是原告之請求顯然無理等語置
    辯，並聲明：(一)原告之訴及假執行之聲請均駁回。(二)如受不
    利判決，願供擔保請准宣告免為假執行。
五、原告主張其被繼承人林仁志與主參加原告丙○○為兄弟關係
    ，1684號土地登記在被告名下，於97年4 月22日因買賣又移
    轉登記予訴外人乙○○等事實，業據提出土地登記簿謄本、
    土地登記第二類謄本及異動索引表各1 份為證（見第10、13
    、14頁），且為被告所不爭執，堪信為真正。至原告主張林
    仁志與丙○○於77年12月12日共同出資2,679,000 元（各為
    1/2 ），購買1684號土地，並借名登記在弟媳即被告（配偶
    為主參加原告庚○○）名下，及被告應依債務不履行之法律
    關係賠償其出賣上開土地予乙○○所致之損害2,304,092 元
    等情，則為被告所否認，並以前詞置辯。經本院與兩造協議
    簡化爭點，所整理之爭點為：原告得否請求被告給付其2,30
    4,092 元及法定遲延利息？茲將本院得心證之理由分述如下
    ：
（一）查坐落屏東縣內埔鄉○○○段396 、403 、404 地號土地
      （下稱396 、403 、404 號土地），原為林仁志、丙○○
      之被繼承人林煥松所有，嗣於65年2 月23日由渠兩人辦理
      繼承登記，此有土地登記簿謄本3 份附卷可稽（見第204
      、208 、212 頁）。而林仁志、丙○○復於77年12月11日
      將上開3 筆土地出賣予訴外人劉閏來，並於78年1 月17日
      辦理所有權移轉登記完畢，亦有前揭登記簿謄本可參。而
      原告主張林仁志、丙○○係拿出售上開3 筆土地所得價金
      約228 萬元，購買1684號土地一節，則為被告所不爭，亦
      堪信實。
（二）按稱合夥者，謂二人以上互約出資以經營共同事業之契約
      ，民法第667 條第1 項定有明文。次按民法所稱之合夥者
      ，係指二人以上互約出資以經營共同事業，分享其事業所
      生之利益，或分擔並分享事業所生損益之契約，各合夥人
      除以金錢、其他財產權、勞務、信用、或其他利益為出資
      外，必以有利益共同分享或損益共同均霑之利害關係存在
      ，始得謂為互約出資以經營共同事業之合夥，此有最高法
      院97年臺上字第17號判決要旨可資參照。而由前段所述可
      知，林仁志、丙○○係約定以繼受渠等之父而來之財產，
      即396 、403 、404 號土地，出售所得價金，作為渠等之
      出資，出資比例各1/2 ，嗣並轉投資購買1684號土地，再
      持以轉售他人獲利，雖渠等所經營共同事業之業務內容並
      非複雜，然探求當事人之真意，仍難否定渠等有約定合夥
      出資比例與嗣後依比例分配損益之意思表示合致存在，揆
      諸上開說明，應足認渠等間確有成立合夥關係。
（三）復按「合夥人除依前二條規定退夥外，因左列事項之一而
      退夥：一、合夥人死亡者。」民法第687 條第1 款前段定
      有明文。此規定之規範意旨在於合夥契約之成立，植基於
      合夥人間高度之信任，即合夥契約之屬人性相當高，故當
      合夥人有死亡事由發生時，法律即規定死亡為合夥人之當
      然退夥事由。次查，林仁志已於97年7 月5 日死亡，業經
      前述，故原則上林仁志於死亡時即發生退夥之效果，此時
      原告基於繼承林仁志退夥所產生法律關係之故，自得依民
      法第689 條之規定請求結算。再按退夥僅在終止個人與合
      夥之關係，並不影響合夥之存續，在合夥尚未解散前，合
      夥原則上應仍存在。故本件1684號土地當初縱係借名登記
      在被告名下，而成立類似委任之關係，然該關係亦係存在
      於全體之合夥人與被告間，而非林仁志個人與被告間，況
      林仁志已於97年7 月5 日死亡，斯時已發生退夥效果，其
      繼承人即原告更無法律上之地位得於本院98年2 月9 日言
      詞辯論時，當庭終止與被告間之委任關係，請求被告交付
      出賣1684號土地所得價金之1/2 ，並於被告拒不交付時，
      進而依民法債務不履行之法律關係請求被告賠償損害2,30
      4,092 元及法定遲延利息。是原告此部分之請求於法無據
      ，不應准許。
六、綜上所述，原告依債務不履行之法律關係，請求被告給付其
    2,304,092 元，及自起訴狀繕本送達翌日起至清償日止，按
    年息5%計算之利息，為無理由，應予駁回。而原告既受敗訴
    之判決，其假執行之聲請亦失所附麗，爰併駁回之。
貳、主參加訴訟部分：
一、按訴狀送達後，原告不得將原訴變更或追加他訴，但請求之
    基礎事實同一、擴張或減縮應受判決事項之聲明或不甚礙被
    告之防禦及訴訟之終結者，不在此限，民事訴訟法第255 條
    第1項第2款、第3款、第7款分別定有明文。查主參加原告於
    本院98年10月19日言詞辯論時追加己○○為主參加被告，並
    變更聲明確認之金額為5,138,000元（見第258頁背面）。因
    主參加原告上開訴之追加、變更，其請求之基礎事實，均係
    基於1684號土地賣得價金之權利歸屬而生之爭執，爭點有其
    共同性，且訴訟及證據資料有同一性，基礎事實應屬同一，
    於主參加被告之防禦及訴訟之終結亦無妨礙，後者亦係擴張
    應受判決事項之聲明，依前揭說明，均應准許。
二、次按確認法律關係之訴，非原告有即受確認判決之法律上利
    益者，不得提起之，民事訴訟法第247條第1項前段定有明文
    。而所謂即受確認判決之法律上利益，係指法律關係之存否
    不明確，原告主觀上認其在法律上之地位有不安之狀態存在
    ，且此種不安之狀態，能以確認判決將之除去者而言（最高
    法院52年臺上字第1240號判例要旨參照）。查主參加原告主
    張系爭5,138,000 元為渠等與主參加被告戊○○公同共有，
    此為主參加被告戊○○所否認，則主參加原告主觀上認其在
    法律上之地位有不安之狀態存在，且此種不安之狀態，能以
    確認判決將之除去，揆諸前揭說明，主參加原告提起本件訴
    訟，應有確認利益，亦先予敘明。
三、主參加原告主張：
（一）否認主參加被告戊○○所主張由林仁志與主參加原告丙○○共同出資2,679,000元（各為1/2）購買1684號土地，該
      土地實係77年12月11日由主參加原告與林仁志共同出售39
      6、403、404號土地所得價款2,276,200元，另加上主參加
      原告丙○○、庚○○、丁○○共同出資402,920 元，合計
      2,679,000 元所購買，而登記於被告寅○○（庚○○之妻
      ）名下。嗣於97年1月8日被告寅○○經當時全體合夥人之
      同意出售，所得價款5,358,000 元，扣除仲介費、代書費
      等費用共220,000元後，餘款5,138,000元則均交由丁○○
      管理。
（二）1684號土地既為主參加原告與林仁志共同出資，及另加上
      丙○○、庚○○、丁○○合資402,920元，共2,679,000元
      所購買，則主參加原告與林仁志就購買該土地應成立共同
      出資契約，雖為非典型之合夥契約，惟其為類似合夥，故
      應類推適用合夥之有關規定。按合夥各合夥人之出資及其
      他合夥財產為合夥人全體之公同共有，且合夥人於合夥清
      算前不得請求合夥財產之分析。是被告寅○○97年1月8日
      出售1684號土地所得之價款5,138,000 元，應屬其他合夥
      財產而為合夥人全體之公同共有，而該土地既經合夥人全
      體同意出售，則合夥因合夥之目地事業已告完成而解散，
      惟因合夥人於合夥清算前不得請求合夥財產之分析，從而
      主參加被告戊○○請求寅○○給付其出售土地所得價款，
      自於法無據。
（三）緣被繼承人林煥松於58年12月1 日死亡，遺有屏東縣內埔
      鄉○○○段330地號土地及同段396、403、404號土地，繼
      承人有己○○、林仁志、林文志、丙○○、庚○○、丁○○等兄弟6人，嗣60年7月4 日己○○要求分產，遂經族長
      及母親見證下，兄弟6 人為財產分配協議，約定前開遺產
      中之330號土地，由兄弟6人各分得1/6 ，其餘土地己○○
      分得0.26甲並按每甲當7 萬臺斤計算，計18,200臺斤，依
      市價折價賣給其餘兄弟5 人，此後並不得再對家中要求分
      產，並應即立拋棄繼承權之書類，給其餘兄弟辦理繼承登
      記。嗣62年7 月21日林文志因車禍死亡，依法由其配偶及
      子女，即主參加原告丑○○、壬○○、辛○○、癸○○繼
      承，65年2 月23日再經族長與兄弟等人考量為節稅，且兄
      弟中林仁志、丙○○2 人有自耕農身分，便於登記，且兄
      弟無人異議下，決議將前述4筆土地借2人之名義辦理繼承
      登記，其餘繼承人則辦理拋棄繼承，以資配合，終將前述
      4筆土地，以2人之名義辦完繼承登記。以上關於396、403
      、404 號土地借丙○○、林仁志之名義辦理繼承登記，於
      兄弟6 人中有借名契約之存在，及拋棄繼承無效等事實，
      除由本院97年度潮簡字第692號民事判決，就330號土地於
      兄弟6 人中有借名契約存在及拋棄繼承無效之認定，可資
      認定外，尚有396、403、404 號土地之登記謄本、拋棄繼
      承追認書等資料可查。至己○○主張如拋棄繼承無效，則
      其就3筆田地亦有繼承權利，惟其於60年7月4日與兄弟6人
      為財產分配協議時，已約定此後不得再對家中要求分產，
      並應即立拋棄繼承權之書類，給其餘兄弟辦理繼承登記，
      故與其餘之兄弟情況不同，依誠實信用原則，自不得再就
      3筆田地主張有繼承權利。
（四）77年12月11日家母作主，與丙○○、庚○○、丁○○共商
      後決議出售396、403、404 號土地予訴外人劉閏來，旋通
      知林仁志返家，配合辦妥買賣移轉登記手續，嗣出售所得
      價款2,276,200 元，另加上丙○○、庚○○、丁○○合資
      402,920元，共2,679,120元，再購買1684號土地，並借寅
      ○○之名義登記。88年間因林仁志年老返鄉定居，要求出
      售該土地，兄弟4人乃共商決定出售，迄97年1月初適有表
      親子○○介紹買主乙○○，嗣丙○○、庚○○、丁○○共
      商價格後決定出售，並推丁○○為代表於97年1月8日與買
      方簽立買賣契約。
（五）因本訴訴訟之結果將導致主參加原告之權利被侵害，為此
      依民事訴訟法第54條之規定提起主參加訴訟等語，並聲明
      ：確認主參加被告寅○○於97年1月8日出售1684號土地所
      得價款5,138,000 元為主參加原告與主參加被告戊○○公
      同共有。
四、主參加被告戊○○則以：另案判決認定65年2 月23日拋棄繼
    承無效不爭執，然396、403、404號土地自65年2月23日登記
    為林仁志、丙○○所有（持分各1/2 ），迄77年12月11日止
    已逾10年，其他繼承人已喪失回復繼承權之權利。林仁志、
    丙○○並無幫林文志、庚○○、己○○、丁○○借名登記，
    因本件並非農地，亦無人欠債而需借名登記。又林仁志、丙○○將上開3 筆土地賣予劉閏來，得款再買1684號土地，縱
    庚○○拿出402,920元，亦係借款關係，且林仁志、丙○○2
    人是單純共同合作之契約，而非合夥，與主參加原告更無合
    夥法律關係之適用，故主參加原告主張賣得價金與主參加被
    告戊○○公同共有，為無依據。林煥松遺留土地尚有331、3
    56、362、363、363-1、363-2號土地，仍有己○○之持分、
    因其他5兄弟未照分配協議書履行折價買回，尤其331號土地
    林煥松之抵押債務均由己○○清償，怎能指己○○不得要求
    分產等語置辯，並聲明：主參加原告之訴駁回。
五、主參加被告寅○○則以：認同主參加原告之理由等語資為抗
    辯，並聲明：主參加原告之訴駁回。
六、主參加被告己○○則以：396、403、404 號土地，除丙○○
    、林仁志有份之外，其他人都沒有份等語置辯，並聲明：主
    參加原告之訴駁回。
七、主參加原告主張77年12月11日出售396、403、404 號土地所
    得價款為2,276,200 元，加上主參加原告丙○○、庚○○、
    丁○○提出之402,920元，合計2,679,120元，購買1684號土
    地，並登記於主參加被告寅○○（庚○○之妻）名下，嗣97
    年1月8日經寅○○出售，所得價款5,358,000 元，扣除仲介
    費、代書費等費用共220,000元後，餘5,138,000元等事實，
    業據提出不動產買賣契約憑證影本1份及收據影本3份為證（
    見第95、240、241、242 頁），並據證人卯○○、辰○○、
    乙○○、甲○○及子○○分別證述在卷（見第102至109頁、
    第259、260頁），且均為主參加被告所不爭執，復經本院依
    職權調閱1684號土地之2次買賣登記資料及396、403、404號
    土地之登記簿謄本查核屬實（見第70至90頁、第195至213頁
    ），堪信為真實。至主參加原告主張396、403、404 號土地
    係兄弟共6 人所繼承，僅借用林仁志、丙○○之名義辦理繼
    承登記，上開3 筆土地係主參加原告與林仁志所共同出售，
    所得價金加上丙○○、庚○○、丁○○共同出資之上述款項
    ，共同再購買1684號土地，為類似合夥關係，嗣出賣1684號
    土地之剩餘價金5,138,000 元應屬主參加原告與主參加被告
    戊○○所公同共有等情，則為主參加被告戊○○、己○○所
    否認，並分別以前詞置辯。經本院與兩造協議簡化爭點，所
    整理之爭點為：(一)主參加原告及主參加被告己○○、被繼承
    人林仁志中，何人有繼承396、403、404號土地？(二)396、40
    3、404號土地之賣得價金為何人所公同共有？基於何種關係
    公同共有？1684號土地賣得價金5,138,000 元，是否為主參
    加原告及主參加被告戊○○公同共有？茲將本院得心證之理
    由分述如下：
（一）主參加原告及主參加被告己○○、被繼承人林仁志中，何
      人有繼承396、403、404號土地？
    1.按「繼承人得拋棄其繼承權。前項拋棄，應於知悉其得繼
      承之時起二個月內，以書面向法院、親屬會議或其他繼承
      人為之。」修正前民法第1174條定有明文。查被繼承人林
      煥松係於58年12月1 日死亡，其繼承人即主參加原告庚○○已於58年12月30日簽立「繼承權拋棄書」（見第144、1
      45、272、273頁），其他繼承人即主參加原告丁○○、主
      參加被告己○○、被繼承人林文志、林李長妹、訴外人林
      滿貞、林菊貞則均嗣於59年1 月10日簽立「繼承權拋棄書
      」（見第142、143、270、271頁），而主參加原告丁○○
      於本院言詞辯論時亦自承：該拋棄書應是59年1 月10日寫
      的，上面的印章是我的等語（見第258 頁背面），且前揭
      繼承權之拋棄均未逾2 個月之時限，堪認林煥松之全體繼
      承人，除丙○○、林仁志外，均已合法拋棄繼承權。
    2.主參加原告固主張65年2 月23日族長與兄弟等人考量為節
      稅，且兄弟中丙○○、林仁志2 人有自耕農身分，便於登
      記，且兄弟無人異議下，決議將前述4筆土地借2人之名義
      辦理繼承登記，其餘繼承人則辦理拋棄繼承，以資配合，
      故丙○○、林仁志與其他兄弟有借名契約之存在等語。然
      查，繼承人林文志之配偶即主參加原告丑○○於64年12月
      26日曾簽立「證明書」1份（見第148、149、276、277 頁
      ），證明其夫林文志確有依法拋棄繼承權之事實；而繼承
      人庚○○、丁○○、林菊貞則嗣於64年12月28日簽立「追
      認書」1份（見第146、147、274、275 頁），追認上開拋
      棄繼承權之事實。是苟除丙○○、林仁志外之其他繼承人
      未分別於58年12月30日及59年1 月10日拋棄繼承權，繼承
      人庚○○、丁○○、林菊貞何需於事後「追認」？林文志
      之配偶丑○○又何需於事後「證明」？況由繼承人中之2
      人辦理繼承登記，衡情亦無節稅、節省登記費用或簡化程
      序之情形，是主參加原告前開主張及丙○○所稱「比較節
      省登記費用及簡化程序」云云（見第110 頁），均非可採
      。且查，林文志係於62年7 月21日死亡，有其除戶戶籍資
      料1份在卷可憑（見第122頁），是其應不可能於丙○○、
      林仁志65年辦理繼承登記時始拋棄繼承權，故其顯係於59
      年1 月10日即已簽立上述「繼承權拋棄書」。又依常情判
      斷，果其他繼承人係為配合丙○○、林仁志辦理繼承登記
      始拋棄繼承，應無可能早於58、59年即已簽立前揭「繼承
      權拋棄書」，而遲至65年間始辦理繼承登記。綜上，足認
      除丙○○、林仁志外，林煥松之其他繼承人應均已先後於
      58年12月30日及59年1 月10日合法拋棄繼承權，故主參加
      原告、主參加被告己○○、被繼承人林仁志中，僅主參加
      原告丙○○及被繼承人林仁志繼承396、403、404 號土地
      之所有權。
（二）396、403、404 號土地之賣得價金為何人所公同共有？基
      於何種關係公同共有？1684號土地賣得價金5,138,000 元
      ，是否為主參加原告及主參加被告戊○○公同共有？
    1.查主參加原告丙○○、被繼承人林仁志於77年12月11日出
      售396、403、404號土地予訴外人劉閏來，所得價款為2,2
      76,200元，已如前述；再依上開本訴部分之認定，丙○○
      、林仁志間既有合夥關係存在，則前揭賣得價金2,276,20
      0元自屬渠2人所公同共有。
    2.次查，主參加原告主張1684號土地，係以上開資金加上丙○○、庚○○、丁○○提出之402,920 元（主參加原告丙○○稱每人原提出各14萬元，共42萬元，扣除代書費等費
      用後所餘，見第110頁），合計2,679,120元所購買一節，
      為主參加被告所不爭執，可信為實在，業如前述；主參加
      被告戊○○雖主張上開40餘萬元係丙○○、林仁志向丙○○、庚○○、丁○○所借貸云云（見第260 頁背面），然
      其亦自承並無借貸之證據（見第261 頁）；況衡以常情，
      豈有丙○○自己向自己借貸之理？顯見主參加被告戊○○
      此部分所辯並不足採。綜上，堪認上開40餘萬元之差額，
      係丙○○、庚○○、丁○○之合夥出資（其中丙○○係增
      加出資額，而庚○○、丁○○則係新入夥）。
    3.基於前述，可知1684號土地為丙○○、林仁志、庚○○、
      丁○○所合資購買，故該土地出賣後所餘價金5,138,000
      元，依合夥關係之法理，當屬渠等所公同共有無疑；惟主
      參加被告戊○○，因林仁志死亡發生退夥之效果，故其並
      未繼承上開合夥財產，而僅得基於繼承關係，依民法第68
      9條之規定請求結算。從而，主參加原告訴請確認系爭5,1
      38,000元，林文志之繼承人即主參加原告丑○○、壬○○
      、辛○○、癸○○及主參加被告戊○○亦公同共有，為無
      理由。
八、綜上所述，主參加原告提起主參加訴訟，聲明請求確認系爭
    5,138,000 元為主參加原告丙○○、庚○○、丁○○公同共
    有，為有理由，應予准許；逾此範圍之請求，則屬無據，應
    予駁回。
、本件本訴及主參加訴訟之事證均已臻明確，兩造其餘攻擊、
    防禦方法、舉證及聲請調查之證據，經審酌後認對於判決之
    結果皆無影響，爰不一一論述與調查，末此說明。
肆、據上論結，本件本訴原告之訴為無理由；主參加原告之訴，
    為一部有理由，一部無理由。依民事訴訟法第78條、第79條
    、第85條第1項，判決如主文。
中    華    民    國    98    年    11    月    2     日
                    民事第一庭  法  官  張以岳
以上正本係照原本作成。
如不服本判決，應於送達後20日內，向本院提出上訴狀並表明上
訴理由，如於本判決宣示後送達前提起上訴者，應於判決送達後
10日內補提上訴理由書（須附繕本）。
中    華    民    國    98    年    11    月    2     日
                                書記官  張婉郁


司法院資訊處製作；財團法人民間司法改革基金會備份。
